【裁判字號】    99,訴,213
【裁判日期】    990504
【裁判案由】    清償債務
【裁判全文】
臺灣臺南地方法院民事判決               99年度訴字第213號
原      告  甲○○
被      告  乙○○○
上列當事人間請求清償債務事件，經本院於民國99年 4月20日言
詞辯論終結，判決如下：
    主      文
被告乙○○○於繼承吳伯傳之遺產範圍內，應給付原告新臺幣柒
佰萬元，及自民國九十三年六月二十六日起至清償日止，按年息
百分之九點一計算之利息，本金部分自民國八十九年三月二日、
利息部分自民國九十三年六月二十六日起，逾期在六個月以內者
，按週年利率百分之一點零一五計算之違約金，逾期超過六個月
者，按週年利率百分之二點零三計算之違約金。
訴訟費用新臺幣柒萬零佰元由被告乙○○○負擔。
    事實及理由
壹、程序方面
一、按被告不抗辯法院無管轄權而為本案言詞辯論者，以其法院
    為有管轄權之法院，民事訴訟法第25條定有明文。經查，本
    件原告起訴時，被告乙○○○雖設籍於臺北市○○○路 ○段
    258巷36弄11號4樓，有被告戶籍謄本及答辯狀在卷足憑，然
    被告並未抗辯本院無管轄權，且為本案言詞辯論，依照前開
    規定，自應認本院為有管轄權之法院，先予敘明。
二、復按訴狀送達後，原告不得將原訴變更或追加他訴，但如擴
    張、減縮受判決事項之聲明者，不在此限，民事訴訟法第25
    5 條第1項第3款定有明文。本件原告起訴原請求被告乙○○
    ○、吳陳笑應各給付原告新台幣（下同）3,500,000元，及
    自民國（下同）88年12月9日起至清償日止，按年息百分之
    9.1計算之利息，本金部分自89年3月2日、利息部分自88年
    12月9日起，逾期在6個月以內者，分別按年利率百分之1.01
    5計算加計違約金，逾期超過6個月者，按年利率百分之2.03
    計算加計違約金。嗣於99年3月18日具狀更正聲明為被告乙
    ○○○應給付原告7,000,000元，及自88年12月9日起至清償
    日止，按年息百分之9.1計算之利息，本金部分自89年3月2
    日、利息部分自93年6月26日起，逾期在6個月以內者，分別
    按年利率百分之1.015計算加計違約金，逾期超過6個月者，
    按年利率百分之2.03計算加計違約金；嗣於訴訟繫屬中，請
    求縮減為以被告繼承之財產清償債務且更正訴之聲明為被告
    乙○○○於繼承吳伯傳之遺產範圍內，應給付原告7,000,00
    0元，及自民國93年6月26日起至清償日止，按年息百分之9.
    1計算之利息，本金部分自89年3月2日、利息部分自93年6月
    26日起，逾期在6個月以內者，分別按年利率百分之1.015計
    算加計違約金，逾期超過6個月者，按年利率百分之2.03計
    算加計違約金，核其性質乃分別擴張及減縮受判決事項之聲
    明，是該聲明變更合於前揭規定，應予准許。
貳、實體方面
一、原告起訴主張：
  (一)原告於79年11月23日應父親吳伯傳之要求提供土地及建物設
    定抵押權（本金最高限額共3,600,000＋4,800,000＝8,400,
    000元）並擔任連帶保證人向台南市第五信用合作社（嗣91
    年8月13日併購於陽信銀行，台南市○○路○段148號）借款
    （每年還款一次後再續借）；88年12月8日原告以保證人之
    身份代吳伯傳清償借款，期間自88年3月2日至89年3月2日之
    借款700萬元，依民法第749條，保證人向債權人為清償後，
    於其清償之限度內，承受債權人對於主債務人之債權。但不
    得有害於債權人之利益；原告取得對吳伯傳前開700萬元、
    利息及違約金等債權，被告乙○○○為其女兒，依法（限定
    ）繼承該債務，原告自得請求返還。
  (二)本案請求利息起算日為88年12月 9日，即原告為吳伯傳還款
    之次日，亦即原告以保證人之身分代為清償取得原貸與人之
    地位之次日，依借據第二項第1款所載利率為年息百分之9.1
    。違約金，依借據第二項第2款所載前6個月以放款利率百分
    之10，之後以百分之20計付，依該項第 1款所載基本放款利
    率為10.15％時利息為9.1％，次依「台南市第五信用合作社
    放款利息收據」，計息期間「88llO00000000」、週年利率
    「9.1」，即放款利率自始迄88年12月間之基本放款利率皆
    為週年利率10.15％。
  (三)按連帶債務之債權人，得對於債務人中之一人或數人或其全
    體，同時或先後請求全部或一部之給付。連帶債務未全部履
    行前，全體債務人仍負連帶責任，民法第273條定有明文。
    原告本於連帶債務之債權人得依民法第273條向被告（債務
    人中之一人）請求全部之給付。復按「消滅時效，因左列事
    由而中斷：一請求。二、承認。三、起訴。左列事項，與起
    訴有同一效力：一、依督促程序，聲請發支付命令。二、聲
    請調解或提付仲裁。三、申報和解債權或破產債權。四、告
    知訴訟。五、開始執行行為或聲請強制執行。」民法第129
    條亦定有明文；原告於98年6月25日依督促程序，聲請發支
    付命令，依民法第129條消滅時效於該日中斷，原告得請求
    中斷日之次日前五年即93年6月26日起之利息。
  (四)原告本於保證人地位向台南五信清償並依民法第749條承受
    債權，被告繼承主債務人吳伯傳之債務，兩造自有受原借據
    利息9.1％約定之拘束。消費借貸之借用人如何使用借用物
    要與借貸契約之成立或返還借用物之義務無涉，至被告所繼
    承之財產是否於另案遭受扣押等俱與本案之請求無關等語。
  (五)並聲明：
  1.被告乙○○○於繼承吳伯傳之遺產範圍內，應給付原告7,00
    0,000元，及自民國93年6月26日起至清償日止，按年息百分
    之9.1計算之利息，本金部分自89年3月20日、利息部分自93
    年6月26日起，逾期在6個月以內者，分別按年利率百分之1.
    015計算之違約金，逾期超過6個月者，按年利率百分之2.03
    計算之違約金，
  2.訴訟費用70,300元由被告負擔。
二、被告則以：
  (一)被告乙○○○在繼承開始後，於法定期間向鈞院聲請限定繼
    承，亦為原告所知悉，故被告僅於所繼承到之遺產範圍內負
    清償責任，合先敘明。
  (二)訴外人吳伯傳去世後，除長女王吳鳳拋棄繼承外，其餘繼承
    人連同原告甲○○共有5人，依照民法規定，繼承人應繼承
    被繼承人之一切權利及義務，故原告要求被告應負擔吳伯傳
    於88年3月2日至89年3月2日之借款700萬元的2分之1即350萬
    元之本金並不合理。
  (三)依照民法第126條之規定，利息請求權之時效只有5年。而原
    告請求利息起算日為88年12月9日，早已罹於時效，被告提
    出時效抗辯，被告無給付之義務。
  (四)本案原告從未與被告協商過有關吳伯傳之債務該如何清償，
    故利息之計算應以法定週年利率5％為宜，並非原告要求年
    息之9.15％。既然從未協商有關債務該如何清償，則何來違
    約金？顯然原告起訴並不合法。
  (五)訴外人吳伯傳一生務農，並不經商，何需大筆資金需要原告
    提供土地設定抵押？且700萬元在民國79年11月23日乃是天
    文數字，吳伯傳既然從銀行借款700萬元，一來並不經商，
    二來亦未購置任何不動產，那到底借款何用？亦或者吳伯傳
    只是人頭帳戶，其資金事實上是遭人挪用，令人懷疑。
  (六)被告乙○○○所繼承到之遺產，因另案全部遭原告假扣押，
    在另案尚未判決確定前，原告即起訴本案，實有浪費司法資
    源之嫌等語。
  (七)並聲明：
  1.原告之訴駁回。
  2.訴訟費用由原告負擔。
三、本件不爭執之事項：
  (一)訴外人吳伯傳於90年5月22日死亡，原告及被告乙○○○、
    吳陳笑、訴外人林吳美華、王吳鳳及吳清泉皆為訴外人吳伯
    傳之繼承人，其中王吳鳳於90年7月2日向本院聲請拋棄繼承
    ，業經本院90年度繼字第491號准予備查在案。
  (二)被告乙○○○於90年8月2日向本院依法聲請限定繼承，業經
    本院90年度繼字第553號裁定確定在案。
  (三)原告於88年12月8日匯款700萬元向訴外人保證責任台南市第
    五信用合作社（以下簡稱臺南市五信）清償借款。
四、分述本院得心證之理由：
  (一)訴外人吳伯傳是否為系爭700萬元借款之原主債務人？原告
    得否依民法第749條規定，主張承受原債權人臺南市五信對
    原主債務人之債權？
  1.按「債權債務之主體，應以締結契約之當事人為準，故凡以
    自己名義與人結約為債務之負擔者，即對於債權人當然負契
    約上當事人應有之責任，至其實際享用債權金額之為何人，
    原非所問，不得以所借之款係供給他人使用為詞，對於債權
    人主張免責」（最高法院18年上字第1609號、19年上字第38
    2 號判例意旨參照）；復按「保證人向債權人為清償後，於
    其清償之限度內，承受債權人對於主債務人之債權。但不得
    有害於債權人之利益。」民法第749條定有明文；再按「(一)
    保證人向債權人代償後，債權人對於主債務人之債權即移轉
    於保證人，因之保證人得就實際代償之數額，向主債務人求
    償。(二)保證人受主債務人之委任而為保證者，對於主債務人
    即有受任人之權利，除依一般委任法則，保證人因受任保證
    而代償之數額，應由委任之主債務人償還外，並應償還自支
    出時起之利息。」（最高法院18年上字第1561號判例意旨參
    照）；合先敘明。
  2.原告主張其應父親吳伯傳之要求於79年11月23日提供土地及
    建物設定抵押權並擔任連帶保證人，向台南市五信借款700
    萬元（下稱系爭借款）；原告嗣於88年12月8日以保證人之
    身份代吳伯傳清償系爭借款，主張依民法第749條，保證人
    向債權人為清償後，於其清償之限度內，承受債權人對於主
    債務人之系爭債權、利息及違約金等債權，原告本於連帶債
    務債權人之地位請求被告乙○○○即吳伯傳之繼承人返還系
    爭借款（但原告對於其他債務人並沒有免除債務；詳見本院
    99年4月6日言詞辯論筆錄）等語。被告則辯稱訴外人吳伯傳
    一生務農，並不經商，何需大筆資金需要原告提供土地設定
    抵押？且700萬元在民國79年11月23日乃是天文數字，吳伯
    傳既然從銀行借款700萬元，一來並不經商，二來亦未購置
    任何不動產，那到底借款何用？亦或者吳伯傳只是人頭帳戶
    ，其資金事實上是遭人挪用，令人懷疑云云。惟查：
  (1)據原告所提出訴外人吳伯傳於88年3月2日對台南市五信簽立
    之借據，其上載明吳伯傳為借款人，原告及訴外人吳清泉為
    連帶保證人，兼以印證原告所陳報北區（台北北門）郵局匯
    款單二張及臺南市五信放款收據、臺南市五信對帳單、臺南
    市五信抵押權塗銷同意書（清償證明）及台南市東南地政事
    務所塗銷登記申請書等，則原告所主張由吳伯傳為主債務人
    向臺南市五信借款，嗣由原告於88年12月8日匯款700萬元向
    訴外人臺南市五信清償借款等情，堪信為真實。
  (2)揆諸前開規定及說明，臺南市五信基於借貸契約對訴外人吳
    伯傳原有700萬元之債權存在，然原告即系爭借款保證人向
    債權人臺南市五信為清償後，於其清償之限度內，原告承受
    債權人臺南市五信對於主債務人吳伯傳之700萬元債權，且
    原告因受任保證而代償之數額，除應由委任之主債務人償還
    外，主債務人並應償還其自支出時起之利息；則原告之主張
    依法洵屬有據。
  (二)原告承受債權人臺南市五信對原主債務人之700萬元債權有
    無因繼承吳伯傳債務而混同消滅？訴外人吳伯傳之繼承人等
    是否應就系爭借款負連帶責任？原告是否得向被告乙○○○
    請求為全部之清償？被告乙○○○已於90年8月2日向本院依
    法聲請限定繼承，則原告請求被告乙○○○於繼承吳伯傳之
    遺產範圍內，應給付其700萬元，及自民國93年6月26日起至
    清償日止計算之利息、違約金等，是否於法有據？
  1.原告承受臺南市五信對原主債務人之700萬元債權有無因繼
    承吳伯傳債務而混同消滅？
    按「繼承，因被繼承人死亡而開始」；又「繼承人對於被繼
    承人之債務，負連帶責任」、復按「繼承人有數人，其中一
    人主張為前項之繼承時，其他繼承人除有下列情形之一者外
    ，視為同為限定繼承。」民法第1147條、第1153條第 1項及
    第1154條第2項定有明文。經查：
    (1)被繼承人吳伯傳於90年5月22日死亡，其繼承人原為原告
      、被告乙○○○及吳陳笑、訴外人林吳美華、王吳鳳及吳
      清泉，嗣訴外人王吳鳳於90年7月2日向本院表示拋棄繼承
      ，經本院以90年度繼字第491號准予備查在案；被告乙○
      ○○則聲請限定繼承，並經本院以90年度繼字第553號裁
      定確定等情，為兩造所不爭執，則依當時適用之民法第11
      54條第2項規定：「繼承人有數人，其中一人主張為前項
      限定之繼承時，其他繼承人視同為限定之繼承。」，是以
      原告雖未為限定繼承，仍因被告之聲請限定繼承，而視為
      限定繼承人。
    (2)復按「債權與其債務同歸一人時，債之關係消滅。但其債
      權為他人權利之標的或法律另有規定者，不在此限。」民
      法第344條定有明文。又「為限定繼承者，對於被繼承人
      之權利義務不因繼承而消滅。」民法第1154條第3項亦定
      有明文。蓋繼承人為限定繼承時，僅以因繼承所得遺產之
      限度內，償還被繼承人之債務，惟繼承人對於被繼承人有
      債權時，若因繼承而混同，則等於以自己固有財產，償還
      被繼承人債務。因此民法乃規定為限定之繼承者，其對於
      被繼承人之權利義務，不因繼承而消滅。而上開民法第11
      54條第3項乃民法第344條但書「法律另有規定」債之關係
      不因混同而消滅之情形。原告雖未為限定繼承，既因被告
      之聲請限定繼承，而視為限定繼承人，則依民法第1154條
      第3項及同法第344條第3項之規定，原告對吳伯傳之系爭
      700萬元債權並不因其繼承吳伯傳之債務而混同消滅；從
      而，本件被告抗辯系爭700萬元債權因混同而消滅云云，
      並無可採。
  2.訴外人吳伯傳之繼承人等是否應就系爭700萬元借款負連帶
    責任？原告是否得向被告乙○○○請求為全部之清償？
    (1)按「繼承，因被繼承人死亡而開始」；又「繼承人對於被
      繼承人之債務，負連帶責任」；民法第1147條、1153條第
      1 項分別定有明文。再按限定繼承之繼承人，仍應繼承被
      繼承人之債務全額，僅以因繼承所得之遺產為限度，負償
      還責任，即限定繼承人非無債務，僅其責任有限而已。限
      定繼承債權人，得就債權全額為裁判上及裁判外一切請求
      。惟債權人起訴請求，繼承人如提出限定繼承之抗辯時，
      法院應為保留的給付（於繼承財產限度內為給付）之判決
      （最高法院86年度台上字第258號判決意旨足資參照）。
    (2)如前所述，原告自得於700萬元之限度內，承受原債權人
      臺南市五信之權利，向訴外人吳伯傳請求清償。查吳伯傳
      於90年5月22日死亡，吳伯傳之繼承人即原告及被告乙○
      ○○、吳陳笑、訴外人林吳美華、王吳鳳及吳清泉共6人
      ，其中王吳鳳已為拋棄繼承，被告乙○○○則主張限定繼
      承經裁定確定在案；揆諸前揭法律規定，繼承人中之一人
      乙○○○主張為限定繼承者，其他繼承人即原告及吳陳笑
      、林吳美華及吳清泉同為限定之繼承。是就系爭700萬元
      債務，吳伯傳之限定繼承人即原告、被告乙○○○及吳陳
      笑、訴外人林吳美華及吳清泉等5人，自應以因繼承所得
      之遺產，償還被繼承人吳伯傳對原告所負之債務，並在繼
      承所得財產之限度內，對原告負連帶清償責任。
    (3)次按「連帶債務之債權人，得對於債務人中之一人，或數
      人，或其全體，同時或先後請求全部或一部之給付」，民
      法第273條第1項亦有明定。原告本於前開對於吳伯傳之70
      0萬元債權，對吳伯傳之繼承人中之乙○○○請求清償債
      務，核屬對連帶債務人中之一人請求全部之給付，於法核
      無不合；則被告抗辯原告主張被告乙○○○應負擔吳伯傳
      之系爭借款債務為無理由云云，尚非可採。
  3.被告乙○○○已於90年8月2日向本院依法聲請限定繼承，則
    原告請求被告乙○○○於繼承吳伯傳之遺產範圍內，應給付
    其700萬元，及自民國93年6月26日起至清償日止計算之利息
    、違約金等，是否於法有據？
    (1)承上，本件原告因受任保證而代償之數額，除應由委任之
      主債務人吳伯傳償還外，主債務人並應償還原告自支出時
      起之利息；依臺南市五信與訴外人吳伯傳訂立之借據第二
      項第1款載明系爭借款之利息利率為年息百分之9.1；另借
      據第二項第2款載明「逾期付息或到期未履行債務時，自
      逾期之日起6個月以內者，以放款利率百分之10，超過6個
      月者，以百分之20計付違約金」；查原告係於88年12月8
      日匯款700萬元向訴外人台南市五信清償系爭借款，依前
      開借據約定及原告代償債務之事實，因而，原告得依法向
      主債務人請求給付系爭借款700萬元之債權本金、利息及
      違約金；又系爭借款債務既業經吳伯傳之繼承人限定繼承
      ，則原告自得依前開借貸契約內容向吳伯傳之繼承人請求
      清償，先予敘明。
    (2)原告原主張「被告乙○○○應給付原告7,000,000元，及
      自88年12月9日起至清償日止，按年息百分之9.1計算之利
      息，本金部分自89年3月2日、利息部分自88年12月9日起
      ，逾期在6個月以內者，分別按年利率百分之1.015計算加
      計違約金，逾期超過6個月者，按年利率百分之2.03計算
      加計違約金」云云；然被告乙○○○抗辯依民法第126條
      之規定，利息請求權之時效只有5年，而原告請求利息起
      算日為88年12月9日，早已罹於時效，因而，被告無給付
      之義務等語。
      經查：
    按利息、紅利、租金、贍養費、退職金及其他一年或不及
      一年之定期給付債權，其各期給付請求權，因五年間不行
      使而消滅；消滅時效，自請求權可行使時起算，民法第12
      6條、第128條分別定有明文。是本件被告未清償之利息，
      原告之請求權時效為5年，被告抗辯原告原請求之利息起
      算日為88年12月9日早已罹於時效；因原告無法提出其昔
      曾向被告乙○○○請求清償之證據，且原告自承其直至98
      年6月25日始依督促程序聲請對被告發支付命令，因而，
      被告乙○○○此部分時效抗辯，尚屬可採。
    惟按消滅時效，因起訴而中斷，而依督促程式，聲請發支
      付命令則與起訴有同一效力；民法第129條定有明文。原
      告主張其於98年6月25日依督促程序，聲請對被告發支付
      命令，依民法第129條規定，消滅時效於該日中斷，原告
      主張得請求中斷日之次日前5年即93年6月26日起計算之利
      息等語，依法洵屬有據。
  3.被告乙○○○已依法聲請限定繼承，此為兩造所不爭執，綜
    上所述，則原告請求被告乙○○○於繼承吳伯傳之遺產範圍
    內，應給付原告700萬元，及自民國93年6月26日起至清償日
    止，按年息百分之9.1計算之利息，本金部分自89年3月2日
    、利息部分自93年6月26日起，逾期在6個月以內者，按週年
    利率百分之1.015計算之違約金，逾期超過6個月者，按週年
    利率百分之2.03計算之違約金，為有理由，應予准許（本件
    原告固亦為繼承人之ㄧ，但其係以代償人身分為請求，則其
    繼承人內部分擔關係與本案無關，不予論述，併為敘明）。
五、綜上，本件原告主張依系爭借據約定、繼承法則及連帶債務
    之法律關係，請求被告乙○○○於繼承吳伯傳之遺產範圍內
    ，應給付原告7,000,000元，及如主文所示之利息及違約金
    ，核屬有據，應予准許。
六、末按訴訟費用，由敗訴之當事人負擔；法院為終局判決時，
    應依職權為訴訟費用之裁判，民事訴訟法第78條及第87條第
    1 項分別定有明文。經核本件訴訟費用額即為第一審裁判費
    70,300元，應由敗訴之被告負擔，爰依上開規定確定被告應
    負擔之訴訟費用如主文第2項所示。
七、本件事證已臻明確，被告其餘攻擊及防禦方法，核與本件判
    決結果無影響，爰不一一論述，併此說明。
八、據上論結，本件原告之訴為有理由，依民事訴訟法，依民事
    訴訟法第78條、第87條第1項，判決如主文。
中    華    民    國    99    年    5     月    4    日
                        臺灣臺南地方法院民事第二庭
                                法  官  何清池
上為正本，係照原本作成。
如不服本判決，應於本判決送達後20日內提出上訴狀（須按他造
當事人之人數附繕本）。
中    華    民    國    99    年    5     月    4    日
                                書記官  謝明達

司法院資訊處製作；財團法人民間司法改革基金會備份。
